【裁判字號】    92,上更(一),149
【裁判日期】    920530
【裁判案由】    水土保持法等
【裁判全文】
臺灣高等法院刑事判決                        九十二年度上更(一)字第一四九號
    上  訴  人  臺灣士林地方法院檢察署檢察官
    被      告  乙○○
    選任辯護人  范  惇  律師
                吳啟孝  律師
                江國棟  律師
右上訴人因被告違反水土保持法等案件，不服臺灣士林地方法院八十八年度訴字第三
一二號，中華民國八十九年三月二日第一審判決（起訴案號：臺灣士林地方法院檢察
署八十七年度偵字第一一二四四號），提起上訴，經判決後，由最高法院發回更審，
本院判決如左：
    主      文
上訴駁回。
    理      由
一、公訴意旨略以：被告乙○○自民國八十七年三月間起，在臺北市○○區○○段四
    小段一四二等二十二筆地號之公有或私人山坡地內，未擬具水土保持計畫亦未經
    同意擅自占用從事開挖填土（夾雜部份建築廢棄物、垃圾）、採取、傾倒及堆積
    土石且放置貨櫃屋（貨櫃屋頂並澆築成ＲＣ水泥平台），並在填土方上墾植樹木
    、花草、挖取人工水池、作引水道及建造水泥建物等園藝造景之整地使（利）用
    ，致生水土流失（詳細地號、面積、所有權人等資料，參見附表一）。嗣經檢察
    官據報於八十七年十一月十三日下午二時三十分許親往現場當場查獲乙○○僱用
    之不知情之工人廖志寶、李欽達、葉政榮、呂清發、李文哲、沈怡如、王義傑、
    李宜捷等人正在從事前述開發行為，並扣得渠等所使用之機具挖土機乙部、手推
    車三台及墾殖之龍柏、青樹、日日春、柳樹、梧桐、雞蛋樹、羅漢松、茶花、紫
    雲杜鵑、杜鵑、福木、洛羽杉、櫻花、榕樹、翠米茶、珠樹花、金露花、瓜子樹
    、玉龍草等一萬零二百七十棵墾殖物（詳見附表二）與約五百坪之草皮。因認被
    告涉有水土保持法第三十二條、山坡地保育利用條例第三十四條第一項、第三十
    五條第三項等罪嫌。
二、訊據被告乙○○，固坦承自八十七年三月間起，僱用廖志寶、李欽達等人在右揭
    土地上整地、種植樹木及花草之行為，然堅決否認有任何公訴人所指之犯罪行為
    ，並辯稱：渠係為做園藝造景，乃向財團法人基督復臨安息日會臺灣區會（以下
    簡稱基督復臨安息日會臺灣區會）承租如附表一所示所有權人為基督復臨安息日
    會臺灣區會之土地整地、種植花木等，且其向基督復臨安息日會臺灣區會訂立租
    約後，即在該會人員所指之土地範圍內整地、墾殖，若有越界，純為無心之過等
    語。
三、按水土保持法第三十二條第一項及山坡地保育利用條例第三十五條第三項之罪均
    係結果犯，以致生水土流失或毀損水土保持處理與維護設施或釀成災害之結果為
    其要件；再按在公有或他人山坡地內，擅自墾殖、占用者，構成山坡地保育利用
    條例第三十四條第一項之罪，該罪雖重在保護自然生態景觀，涵養水源等水土保
    持處理與維護，惟其亦含有刑法竊佔罪之本質，是該罪之構成，仍需行為人明知
    其墾殖、占用者為無權源之地，始足當之。而上開犯罪事實之有無，應依證據認
    定，如無相當之證據，或證據不足以證明，自不得以推測或擬制之方法，以為裁
    判之基礎。經查：
    (一)附表一所載之二十二筆土地，均屬水土保持法及山坡地保育利用條例所稱之山
      坡地等情，有臺北市政府八十八年六月二十四日府建五字第八八○四二九六九
      ○○號函在卷可稽。次查，被告自八十七年三月起，即自行或僱用廖志寶、李
      欽達、葉政榮、呂清發、李文哲、沈怡如、王義傑、李宜捷等人，在附表一所
      載之土地上，從事整地、墾殖等開發行為，其整地、墾殖面積如附表一所示等
      情，業據被告迭於偵審中所自承，且據證人廖志寶、李欽達、葉政榮、呂清發
      、李文哲、沈怡如、王義傑、李宜捷於警訊中證述綦詳，復經檢察官及原審到
      場履勘，製有勘驗筆錄二份可稽，並有照片、臺北市士林地政事務所之測量成
      果圖及上開土地謄本在卷可資佐證。而被告於向基督復臨安息日會臺灣區會承
      租如附表一所示該會所有之土地，且於其上開挖、整地前，未擬具水土保持計
      畫向主管機關申請開發前開地號等情，有租賃契約書及前述臺北市政府函可參
      。依上開事證，固足認被告確有未擬具水土保持計畫，即在所承租前述土地上
      墾殖、開挖整地暨於如附表一所示非基督復臨安息日會臺灣區會所有之土地上
      墾殖、開挖整地之行為，然其行為是否符於右揭犯罪之構成要件，仍應賴積極
      證據為證。
    (二)被告於右揭土地上墾殖、開挖整地，其填土方高達三個貨櫃高，填土範圍佔據
      大部分山谷，填土方數量極大，填土方上有人工水池、植樹等行為，一旦大雨
      ，土壤含水量增加時，有可能致生水土流失或泥流之危險等情，雖有臺北市政
      府建設局八十七年十二月十六日北市建五字第八七二七三一六五號函所附之會
      勘紀錄表可稽，惟依上開函附之會勘紀錄表，僅能認定被告行為有致生水土流
      失或泥流之危險，並無從由此證明業已致生水土流失之結果。而據證人即臺北
      市政府建設局承辦員周博緯於原審法院八十八年七月三十日現場勘驗時證稱：
      自八十七年四月查獲此案後，即陸續至現場查看，至目前為止，尚未發現有水
      土流失之情形，前陣子臺北下大雨時，其亦未發現有水土流失等語，再經本院
      向臺北市政府建設局函查結果，亦覆稱：「查自民國八十七年三月迄今，本局
      除於八十七年六月二十五日接獲署名資源保育者之匿名檢舉信，指稱首揭地點
      有違規開挖行為外，未曾接獲附近居民陳情指稱因上揭土地施工造成水土流失
      而遭受損害之情事。」，有該局八十九年五月二十三日北市建四字第八九二二
      六九四○○○號函在本院卷內可稽，是本件歷經二年餘之期間，均未發生水土
      流失之情事，則尚難僅因被告在右揭土地上為整地、墾植行為，遽行推測其於
      行為時，業已致生水土流失之具體危險。
    (三)本件雖經檢察官勘驗及臺北市士林地政事務所之測量結果，被告開挖整地及墾
      殖之範疇，及於如附表一編號二、七至十、十二至十四、十六、十七、十九所
      示非向基督復臨安息日會臺灣區會承租之公有土地及曹淵、高希雄等人私有之
      土地，固有檢察官勘驗筆錄及臺北市士林地政事務所測量成果圖在卷可憑。然
      查，被告於八十七年一月間，向基督復臨安息日會臺灣區會承租如附表一所示
      該會所有之土地，該會人員於出租時，並未到場指界，僅給被告地籍圖及照片
      ，並告知該會所有之土地在該地水泥柱樁內，嗣於出租後，該會之執行秘書甲
      ○○曾至現場查看，並無發現被告開挖整地及種植之範圍逾出水泥柱之情形等
      情，業據證人甲○○於原審現場勘驗時結證在卷，（惟證人甲○○出租前曾到
      場指界詳後述。）於並有前述租賃契約在卷可稽；次查，經原審勘驗現場結果
      ，被告整地、墾殖之範圍均在證人甲○○所稱之水泥柱內一情，有原審勘驗筆
      錄及照片六幀在卷可稽；再查，依卷附之地籍圖，如附表一所示被告無權源使
      用之第一四三、二一七、二○○等地號之公有及私有土地，均係環繞在被告向
      基督復臨安息日會臺灣區會承租土地邊緣，而被告向基督復臨安息日會臺灣區
      會承租開挖整地、墾殖之土地面積達二○九一○．九三平方公尺，另其嗣經測
      量後查得無權源使用之其他土地之面積，則僅為三○八．七八平方公尺，被告
      所無權源使用土地部分，僅佔全部被墾殖、開挖整地面積不及千分之十五。綜
      此，被告所為渠承租前開土地時，出租人並未至現場指界，僅告稱出租之土地
      在水泥柱內，渠所墾殖、整地之範圍均在水泥柱內，未逾基督復臨安息日會臺
      灣區會告知可使用之範疇之辯解，並非無據，是則本件依勘驗及測量結果，客
      觀上被告開挖整地及墾植範圍，雖包括部分無權源之公有及私有土地，然此範
      圍既係以渠與基督教臨安息日會臺灣區會承租關係之認知為基準，核其主觀上
      ，對於非屬出租人所有權範圍之公有及私有土地部分，並不知其無權源至明。
    (四)被告及其於原審所選任之辯護人，於原審辯稱被告有得林武雄、吳良材等地主
      之同意，始墾殖其等之土地，並提出二紙同意書為證。經原審以被告自八十七
      年十一月十三日為警查獲後，均未曾為上開主張，於原審初訊時，亦坦認除向
      基督復臨安息日會臺灣區會承租之土地外，餘無權源，直至原審八十八年八月
      二十三日調查時，始突稱有同意書，則其上開抗辯，顯堪啟疑；且依證人吳良
      材於原審證述指稱：於八十七年七月一日方同意被告使用其土地等語，另證人
      林士坤則證稱：林武雄係其兄弟，早已移居美國，八十七年間未曾返台，其與
      林武雄等人共有之土地未曾同意被告使用，被告所提之同意書亦非林武雄所寫
      等語，原審並據此認定被告於八十七年三月墾殖前揭土地時，未得林武雄、吳
      良材等地主之同意，其所提之同意書乃本件案發後，唯恐刑責欲卸責而取得，
      是無從以其提出上開同意書，遽認被告自始明知墾殖之部分土地非屬向基督復
      臨安息日會臺灣區會承租之範圍。惟按被告否認犯罪事實所持之辯解，縱屬不
      能成立，非有積極證據足以證明其犯罪行為，仍不能遽為有罪之認定（最高法
      院三十年上字第一八三一號判例意旨），而依諸右揭事證，既足證明被告對於
      其整地、墾植非屬出租人所有權範圍內部分之土地缺乏明知之認識，自亦不得
      以被告對此所為抗辯或反證為虛偽，資為不利於被告認定之依據。
    綜右事證，被告所為其行為並未造成土石流失及其不知越界墾殖、開挖整地之辯
    解，尚屬可採，此外，復查無其他證據足以證明被告涉有公訴人所指之右揭犯罪
    行為，則其所涉右揭犯罪行為，尚屬不能證明。
四、原審法院經審理結果，對被告為無罪之諭知，經核並無不合。公訴人雖以：(一)被
    告在臺北市○○區○○段四小段一四二等二十二筆地號之公有或私人山坡地內，
    未擬具水土保持計畫亦未經同意，擅自占用從事開挖填土、採取、傾倒及堆積土
    石且放置貨櫃屋，並在填土方上墾植樹木、花草、挖取人工水池、作引水道及建
    造水泥建物等園藝造景之整地使用，填土方高達三個貨櫃高，直接緊臨下方之簡
    易塑膠棚，填土範圍佔據大部分山谷，填土方量極大，並夾雜部份建築廢棄物和
    垃圾，造成該山坡地表土破壞，且原有草木覆被之地面，因之無任何覆被，水土
    嚴重流失，此乃眾所週知之事實，並經本署現場履勘屬實，製有履勘筆錄、現場
    照片可稽，而被告開挖整地後並未做任何坡面保護及排水設施，若遇豪大雨，除
    可能繼續造成水土流失外，亦有可能造成泥流之危險，是臺北市政府建設局會勘
    紀錄表係佐以被告當時擅自開挖整地行為，將來若遇大雨等不良天候將足以繼續
    產生水土流失等不當結果，至證人周博緯所言，僅係被告行為後證人去現場所見
    情況，均不足以推翻被告行為時（擅自開挖整地當時），因造成表土破壞，已產
    生水土流失之事實，被告行為當時已生水土流失結果無訛；(二)被告雖向財團法人
    基督復臨安息日會臺灣區會承租所謂水泥柱樁內土地提供經營園藝、盆栽、造景
    等之用，惟依被告與財團法人基督復臨安息日會臺灣區會之約定，若有變更土地
    原形之必要時，被告須事先通知並取得書面同意方可進行，若須向政府機關辦理
    相關證照或取得核准者，被告亦應自行負責申辦及處理相關事宜，此據證人甲○
    ○（財團法人基督復臨安息日會台灣區會股東）證明在卷，並有租賃契約書可憑
    ，惟被告既未事先通知並取得出租人書面同意，亦未擬具任何水土保持計畫送請
    主管機關核定准許，即逕行變更土地原形大肆開挖、整地、堆積土石、放置貨櫃
    屋等不當開發利用行為，若仍謂被告無擅自從事不當開發之犯罪故意，何人能信
    ；(三)被告辯稱其使用之土地係在承租之範圍內云云，惟事實上，被告仍有逾越承
    租範圍在國有土地及案外人曹淵、高希雄等人所有之土地上開挖情事，此並據本
    署及原審認定無訛在卷，此其一，至原審提及被告越界部分環繞在承租土地邊沿
    面積不多乙節，乃因被告在不當開發行為進行中經本檢察官據報於八十七年十一
    月十三日下午二時三十分許親往現場當場查獲後隨即制止，免使被告繼續擴大不
    當開發行為，尚非被告主動停工或已完工所致，自難執此為有利被告之認定；(四)
    被告因前開違法開挖整地行為，迭經臺北市政府處分限期改正仍不改正，此有臺
    北市違反水土保持法案件處分書、地形地籍套繪違規現場示意圖、查處相關照片
    等資料附卷足憑，則被告在經過臺北市政府多次通知違法並限期改正情況下，顯
    已知悉上情，則其豈能繼續諉稱：其若有越界整地、墾殖，純為無心之過云云？
    ！原審遽信被告無擅自在他人及公有山坡地墾殖、開挖整地之犯意，實有不當；
    (五)被告於原審又辯稱有得林武雄、吳良材等地主同意，並提出所謂同意書二紙為
    憑，然既經原審查明其中吳良材部分係被告本件事發後才取得，另林武雄部分，
    因為共有人之林士坤到庭否認該文書之真正，則原審認定被告有無涉及偽造文書
    罪嫌，須由本署另行偵查等等，是被告以事後取得之同意書於原審審理時諉稱其
    開挖整地時獲得地主同意云云，顯見其畏罪情虛之實，因認原審為被告無罪之諭
    知尚嫌未洽而提起上訴。惟查：(一)被告在右揭土地上整地及墾植行為，依卷附移
    均指明尚無發生水土流失之情形，亦無法證明被告行為時之情形，已達致生危險
    之具體結果，是則公訴人徒以該土地因表土破壞，無任何草木覆被，造成水土嚴
    重流失，尚屬出於臆測；(二)被告向基督復臨安息日會臺灣區會承租右揭土地後，
    於整地墾植時是否違反渠與出租人間之約定，並未擬具水土保持計劃送請主管機
    關核准即行動工，然依具體事證，其行為既未符於犯罪構成要件，尚難僅因其違
    反租賃契約內容，遽行認定具有犯罪故意；(三)被告所整地及墾植範圍固包括部分
    非屬出租人所有之公有、私有土地，然依證人甲○○於原審所為證述，參之其所
    整地範圍、面積比例之事實，已足認定被告主觀上，並未具有無權使用非屬出租
    人所有權範圍土地之認知，檢察官徒以被告整地越界及曾遭查獲之客觀事實，未
    審究上開證人甲○○及整地比例之事證，指稱被告係因被查獲始未繼續擴大其不
    當開發行為，進而援為不利於被告認定之依據，尚屬無稽；(四)本件被告前曾因違
    法開挖經臺北市政府裁罰，固有臺北市違反水土保持法案件處分書影本在卷（附
    於乙○○違反水土保持法案件相關資料卷）可稽，然被告既係基於出租人所指範
    圍而為整地，且依證人甲○○所為證述，亦無逾越出租人所指範圍，（證人甲○
    ○於本院結證稱：訂約前我有帶被告乙○○至現場繞一圈指界，當時界樁有一部
    分還在，也有一部分做鐵絲網也還在，另有一部分做水泥板也還在。訂約後我未
    再到現場沒有錯，是發生問題後，檢察官到現場調查，我才再去現場。那邊有一
    條路是我們的路，被告乙○○種植的並沒有超過那條路，所以我判斷被告乙○○
    沒有越界。）是被告辯稱不知有越界整地、墾植情事自可採信。況且檢察官亦未
    能舉證證明被告越界整地、墾植時間是在被告接獲處分書之後之事。檢察官以被
    告多次被裁罰，顯已知悉越界整地、墾植，自非有據；(五)被告於原審所為業經林
    武雄、吳良材同意之辯解縱屬不可採信，然其是否於行為時即具檢察官所指犯罪
    之故意，仍應賴其他積極證據為證。被告所提出書證，固經原審認定有偽造之情
    事，然其偽造之動機，或為掩飾自開始整地時起所具有之犯罪故意，或係於因被
    查獲違反規定整地及墾植行為，知悉其逾越界址使用他人土地之事實後始行偽造
    ，核其原因，尚非僅止於公訴人所指畏罪情虛之一端；亦不足以證明其自始即有
    犯罪之故意。再查，依諸右揭事證，已足以證明被告對於越界使用公有或私人土
    地整地、墾植乙節缺乏認識，則公訴人以被告涉有偽造同意書之行為，進而認定
    被告自始即具有犯罪故意，亦屬未合。綜上理由，公訴人以上揭理由指摘原審判
    決不當而提起上訴，為無理由，應予駁回。
據上論斷，應依刑事訴訟法第三百六十八條判決如主文。
本案經檢察官郭弘佑到庭執行職務。
中      華      民      國    九十二    年      五      月     三 十    日
                              臺灣高等法院刑事第十一庭
                                    審判長法  官  楊  照  男
                                          法  官  陳  炳  彰
                                          法  官  王  詠  寰
右正本證明與原本無異。
檢察官如不服本判決應於收受送達後十日內向本院提出上訴書狀，其未敘述上訴之理
由者並得於提起上訴後十日內向本院補提理由書（均須按他造當事人之人數附繕本）
。
被告不得上訴。
                                          書記官  陳  媛  容
中      華      民      國    九十二    年      五      月     三十     日
 附表一：
┌──┬─────┬───────┬──────────────────┐
│編號│ 地    號 │面積(平方公尺)│     所    有    權    人           │
├──┼─────┼───────┼──────────────────┤
│ 一 │  一四二  │   151.63     │財團法人基督復臨安息日會臺灣區會    │
├──┼─────┼───────┼──────────────────┤
│ 二 │  一四三  │    19.28     │       （產權未定）                 │
├──┼─────┼───────┼──────────────────┤
│ 三 │  一五七  │    30.90     │財團法人基督復臨安息日會臺灣區會    │
├──┼─────┼───────┼──────────────────┤
│ 四 │  一五六  │   153.03     │同右                                │
├──┼─────┼───────┼──────────────────┤
│ 五 │  二一九  │ 12003.87     │同右                                │
├──┼─────┼───────┼──────────────────┤
│ 六 │  二一八  │   749.00     │同右                                │
├──┼─────┼───────┼──────────────────┤
│ 七 │  二一七  │    21.90     │中華民國（管理者：財政部國有財產局）│
├──┼─────┼───────┼──────────────────┤
│ 八 │  二ＯＯ  │    40.18     │臺北市（管理者：臺北市政府工務局養護│
│    │          │              │工程處）                            │
├──┼─────┼───────┼──────────────────┤
│ 九 │  一九九  │    31.89     │同右                                │
├──┼─────┼───────┼──────────────────┤
│ 十 │  一六五  │    18.89     │同右                                │
├──┼─────┼───────┼──────────────────┤
│十一│  一六六  │   427.92     │財團法人基督復臨安息日會臺灣區會    │
├──┼─────┼───────┼──────────────────┤
│十二│一七一之一│    12.30     │中華民國（管理者：財政部國有財產局）│
├──┼─────┼───────┼──────────────────┤
│十三│一七六之二│    53.87     │同右                                │
├──┼─────┼───────┼──────────────────┤
│十四│  一九八  │    30.00     │同右                                │
├──┼─────┼───────┼──────────────────┤
│十五│  一九六  │   516.87     │財團法人基督復臨安息日會臺灣區會    │
├──┼─────┼───────┼──────────────────┤
│十六│  一九一  │     1.47     │吳良材、吳良棟（各應有部分（下同）二│
│    │          │              │分之一）                            │
├──┼─────┼───────┼──────────────────┤
│十七│  一九三  │    58.00     │曹  淵（六十分之十）、              │
│    │          │              │曹興孔（六十分之十）、              │
│    │          │              │曹  雲（六十分之十）、              │
│    │          │              │曹錦榮（六十分之一）、              │
│    │          │              │曹立三（六十分之二）、              │
│    │          │              │曹  （六十分之二）、              │
│    │          │              │曹  珠（六十分之二）、              │
│    │          │              │曹  （六十分之二）、              │
│    │          │              │曹  趖（六十分之一）、              │
│    │          │              │曹賜杞（六十分之十）、              │
│    │          │              │曹  樹（六十分之十）。              │
├──┼─────┼───────┼──────────────────┤
│十八│  一九五  │  1369.44     │財團法人基督復臨安息日會臺灣區會    │
├──┼─────┼───────┼──────────────────┤
│十九│  一九四  │    11.95     │高 希 雄（六分之一）、              │
│    │          │              │林 文 雄（六分之一）、              │
│    │          │              │李林麗霞（六分之一）、              │
│    │          │              │林 淑 霞（六分之一）、              │
│    │          │              │林 士 坤（六分之一）、              │
│    │          │              │林 武 雄（六分之一）。              │
├──┼─────┼───────┼──────────────────┤
│二十│  二Ｏ二  │   3460.27    │財團法人基督復臨安息日會臺灣區會    │
├──┼─────┼───────┼──────────────────┤
│二一│  二Ｏ一  │   2048.00    │同右                                │
├──┼─────┼───────┼──────────────────┤
│二二│  二Ｏ九  │      9.05    │中華民國（管理者：財政部國有財產局）│
└──┴─────┴───────┴──────────────────┘
 附表二：
┌──┬──────┬──────────┐
│編號│  名    稱  │   數      量       │
├──┼──────┼──────────┤
│ 一 │  龍柏      │    二五Ｏ棵        │
├──┼──────┼──────────┤
│ 二 │  青樹      │    六ＯＯ棵        │
├──┼──────┼──────────┤
│ 三 │  日日春    │      三十棵        │
├──┼──────┼──────────┤
│ 四 │  柳樹      │        七棵        │
├──┼──────┼──────────┤
│ 五 │  梧桐      │        七棵        │
├──┼──────┼──────────┤
│ 六 │  雞蛋樹    │      二十棵        │
├──┼──────┼──────────┤
│ 七 │  羅漢松    │    四ＯＯ棵        │
├──┼──────┼──────────┤
│ 八 │  茶花      │    九ＯＯ棵        │
├──┼──────┼──────────┤
│ 九 │  紫雲杜鵑  │    七五Ｏ棵        │
├──┼──────┼──────────┤
│ 十 │  杜鵑      │    八ＯＯ棵        │
├──┼──────┼──────────┤
│十一│  福木      │    三六Ｏ棵        │
├──┼──────┼──────────┤
│十二│  落羽杉    │    一ＯＯ棵        │
├──┼──────┼──────────┤
│十三│  櫻花      │      八Ｏ棵        │
├──┼──────┼──────────┤
│十四│  榕樹      │    四ＯＯ棵        │
├──┼──────┼──────────┤
│十五│  翠米茶    │  五ＯＯＯ棵        │
├──┼──────┼──────────┤
│十六│  珠樹花    │    八十六盆        │
├──┼──────┼──────────┤
│十七│  金露花    │    二ＯＯ棵        │
├──┼──────┼──────────┤
│十八│  瓜子樹    │      三Ｏ棵        │
├──┼──────┼──────────┤
│十九│  玉龍草    │    二五Ｏ盆        │
└──┴──────┴──────────┘


司法院資訊處製作；財團法人民間司法改革基金會備份。
